【裁判字號】    96,訴,1751
【裁判日期】    970903
【裁判案由】    返還不當得利
【裁判全文】
臺灣高雄地方法院民事判決              96年度訴字第1751號
原      告  丁○○
訴訟代理人  張標全律師
被      告  己○○
訴訟代理人  侯勝昌律師
            朱淑娟律師
            陳裕文律師
上  一  人
複代理人    陳正男律師
上列當事人間返還不當得利事件，本院於民國97年8月20日言詞
辯論終結，判決如下：
  主  文
原告之訴及假執行之聲請均駁回。
訴訟費用由原告負擔。
  事實及理由
一、原告主張：被告於民國93年10月中旬，向原告訛稱可投資購
    買坐落高雄市左營區地址不詳之某戶公寓（下稱左營房地）
    ，原告不知有詐，乃於93年10月14日自台南郵局匯款新臺幣
    （下同）30萬元予被告，當日晚上原告又於台南市某處交付
    現金120 萬元給被告，嗣經被告返還原告40萬元後，總計原
    告因左營房地之投資共交付110 萬元予被告。另於94年1 月
    間，被告又邀原告合夥投資經營珠寶玉石生意，且堅持購買
    店面，而購買店面之事宜，均由被告經手處理，原告毫無所
    悉。嗣被告表示欲以585 萬元購買坐落台南市○○路○段
    189 號之房屋（下稱台南民族路房地）以作為店面，被告乃
    再設計原告於94年1 月19日在台南市○○路○段水仙宮旁交
    付235 萬元予被告，再加上原告先前經被告介紹曾投資高雄
    大社鄉○○路71號之法拍屋（下稱大社房地），尚有310 萬
    元資金在被告處，及被告以原告名義向訴外人即原告之員工
    甲○○所借之40萬元，總計共585 萬元作為購屋之費用。詎
    原告事後得知台南民族路房地，係被告以其員工即訴外人乙
    ○○之名義向原屋主傅王淑貞以295 萬元購買，且其土地面
    積僅39平方公尺，樓地板面積亦僅有67.53 平方公尺，被告
    卻在不動產買賣契約書上虛偽記載土地面積為52.89 平方公
    尺，建築面積為81.43 平方公尺，明顯欺瞞原告。故原告因
    台南民族路房地亦遭被告詐騙290 萬元（235 萬元＋310 萬
    元＋40萬元－295 萬元＝290 萬元），再加上原告上開因左
    營房地遭被告詐騙之110 萬元，合計被告共詐騙原告400 萬
    元（110 萬元＋290 萬元＝400 萬元）。爰本於民法第197
    條第2 項不當得利之規定，聲明求為判決：(一)被告應給付原
    告400 萬元，及自起訴狀繕本送達翌日（即96年10月14日）
    起至清償日止，按年息5%計算之利息。(二)願供擔保請准宣告
    假執行。
二、被告則以：原告主張遭原告詐騙之事實均非實在，被告予以
    否認，自應由原告先負舉證責任。且原告主張以310 萬元購
    買大社房地請求返還部分，業經本院以96年度訴字第1000號
    判決原告敗訴確定，原告就此部分重複起訴，顯然違反既判
    力之規定，顯無理由。又原告關於左營房地之主張，被告否
    認有收受其所匯款及交付之150 萬元或110 萬元，且關於台
    南民族路房地部分，原告確實已取得所有權，至於買賣之價
    差並非原告「所受之損害」，乃屬被告或乙○○依法可得之
    利潤，並無詐騙原告之事實等語，資為抗辯。聲明：(一)駁回
    原告之訴。(二)如受不利判決，願供擔保請准免為假執行之宣
    告。
三、兩造就下列事實不予爭執，並有台南民族路房地不動產買賣
    合約書（本院卷第207-214 頁）、建築改良物買賣所有權移
    轉契約書、土地買賣所有權移轉契約書（本院卷第215 頁、
    216 頁，此即俗稱之「公契」）、土地及建物登記第二類謄
    本（本院卷第34-37 頁）等件在卷可稽，並經本院依職權調
    閱本院96年度訴字第1000號民事卷宗查明無訛，堪信為真實
    ：
  (一)原告以終止契約後之返還投資款請求權，訴請被告應返還大
    社房地之310 萬元部分，業經本院以96年度訴字第1000號判
    決原告敗訴確定。原告於本件就上開310 萬元部分再予請求
    ，則係本於民法第197 條第2 項之規定為之，二者訴訟標的
    不同，並無違反既判力之規定。
  (二)台南民族路房地係乙○○與房屋仲介公司談妥以295 萬元買
    受，惟乙○○向原告陳稱該房地售價為475 萬元，其中之價
    差據乙○○於本院證稱均為乙○○所賺取等語（本院卷第86
    頁、第150頁）。
  (三)乙○○於本院96年度訴字第1000號事件審理中證稱：台南民
    族路房地成交價為475 萬元，全部均為原告出資等語（見該
    案卷宗第64頁）。而該事件之言詞辯論筆錄中亦記載兩造均
    陳稱：台南民族路房地之售價為475 萬元等語（見該案卷第
    67、80頁）。惟經本院勘驗本院96年度訴字第1000號事件之
    言詞辯論筆錄之錄音光碟，原告並未陳稱：台南民族路房地
    之售價為475 萬元等語（本院卷第193-194頁）。
  (四)台南民族路房地經乙○○買受後，均登記為原告所有。
四、兩造之爭點：
  (一)原告主張就左營房地部分遭被告詐騙110 萬元，而本於民法
    第197 條第2 項不當得利之規定請求返還，是否有理由？
  (二)台南民族路房地之售價究為若干？原告主張就台南民族路房
    地遭被告詐騙290 萬元，而本於民法第197 條第2 項不當得
    利之規定請求返還，是否有理由？
五、原告主張就左營房地部分遭被告詐騙110 萬元，而本於民法
    第197 條第2 項不當得利之規定請求返還，是否有理由？
  (一)按當事人主張有利於己之事實者，就其事實有舉證之責任，
    民事訴訟法第277 條前段定有明文。查原告固主張被告於93
    年10月中旬，向原告訛稱可投資購買左營房地，原告不知有
    詐，乃於93年10月14日自台南郵局匯款30萬元予被告，當日
    晚上原告又於台南市某處交付現金120 萬元給被告，嗣經被
    告返還原告40萬元後，總計原告因左營房地之投資共交付
    110 萬元予被告云云，惟此已為被告所否認，辯稱：伊固有
    與原告約定要買左營房地，但標的物均未特定，亦無相關之
    契約書，原告亦未因此而匯款或交付金錢予伊，伊並無訛詐
    原告110 萬元等語。則原告自應就其主張左營房地遭被告詐
    騙110 萬元部分，負舉證之責。
  (二)經查，關於原告主張之30萬元匯款部分，固據原告提出郵政
    儲金存款簿之影本及上海商業銀行之匯款單一紙為證（本院
    卷第58頁、第155 頁），惟上開郵政儲金存款簿影本係原告
    於94年1 月21日匯款30萬元予訴外人甲○○（亦即被告之原
    工）之紀錄，另上海商業銀行之匯款單則係原告於94年8 月
    2 日匯款40萬元予訴外人乙○○之匯款收執聯，此均與原告
    主張其於93年10月14日自台南郵局匯款30萬元予被告等情無
    涉，自不足為原告有利之認定。此外，被告亦否認曾於93年
    10月14日晚上，在台南市某處收受原告交付之現金120 萬元
    ，且原告就此部分亦無法舉證以實所說。從而，原告既無法
    證明其就左營房地部分有遭被告詐騙110 萬元之事實，則原
    告本於民法第197 條第2 項不當得利之規定請求被告返還該
    110萬元，自屬無據。
六、台南民族路房地之售價究為若干？原告主張就台南民族路房
    地遭被告詐騙290 萬元，而本於民法第197 條第2 項不當得
    利之規定請求返還，是否有理由？
  (一)按台南民族路房地係乙○○與房屋仲介公司談妥以295 萬元
    買受，並指定登記予原告之事實，業據乙○○於本院證述稱
    屬實（本院卷第86頁、第150 頁），核與仲介台南民族路房
    地買賣之信義房屋仲介公司之專案經理戊○○於本院結證之
    事實一致（本院卷第201頁），並有台南民族路房地不動產
    買賣合約書（本院卷第207-214 頁）、建築改良物買賣所有
    權移轉契約書、土地買賣所有權移轉契約書（本院卷第215
    頁、216 頁，此即俗稱之「公契」）等件在卷可稽，堪信原
    告主張台南民族路房地之實際售價為295 萬元等情為真實。
    雖乙○○於本院96年度訴字第1000號事件審理中證稱：台南
    民族路房地成交價為475 萬元等語（見該案卷宗第64頁），
    且該事件之言詞辯論筆錄中亦記載兩造均陳稱：台南民族路
    房地之售價為475 萬元等語（見該案卷第67、80頁），惟乙
    ○○已於本院證稱：伊是向原告陳稱該房地售價為475 萬元
    ，惟其中之價差180 萬元均是伊所賺取等語（本院卷第86頁
    、第150 頁）。且經本院勘驗本院96年度訴字第1000號事件
    之言詞辯論筆錄之錄音光碟，原告並未陳稱：台南民族路房
    地之售價為475 萬元等語，且此一事實亦為兩造所不爭執（
    本院卷第193-194 頁），足徵本院96年度訴字第1000號事件
    上開之言詞辯論筆錄關於原告陳稱「台南民族路房地之售價
    為475 萬元」等語，實屬誤載。惟原告主張被告係告知伊要
    以585萬元購買台南民族路房地云云，則屬無據。
  (二)次按「民法第179 條規定不當得利之成立要件，必須無法律
    上之原因而受利益，致他人受損害，且該受利益與受損害之
    間有因果關係存在。從而因給付而受利益者，倘該給付係依
    有效成立之債權契約而為之，其受利益即具有法律上之原因
    ，自不生不當得利問題。」「民法第179 條所謂無法律上之
    原因而受利益，係指無權利或給付之目的欠缺而言。基於契
    約關係而受領給付者，自難謂為無法律上之原因而受利益。
    」最高法院89年度台上字第288 號、95年度台上字第2013號
    判決分別可資參照。查原告已自承被告於94年1 月間，邀同
    原告合夥投資經營珠寶玉石生意，且說要購買店面，而購買
    店面之事宜，均委由被告經手處理等情，如上所述，足徵原
    告就買受台南民族路房地，係因與被告成立投資經營珠寶玉
    石之合夥契約所致，則縱認原告因此而有交付買屋之款項予
    被告，惟參照上開最高法院判決意旨，被告乃基於契約關係
    而受領給付，自難謂為無法律上之原因而受利益。況買受台
    南民族路房地之洽商及簽約，均係由乙○○主導之事實，已
    據證人戊○○及信義房屋仲介公司之代書丙○○分別證述在
    卷（本院卷第201-202 頁、第194-195 頁），且台南民族路
    房地之實際售價為295 萬元，惟乙○○卻向原告陳稱該房地
    售價為475 萬元，而其中之價差180 萬元均是乙○○所賺取
    等情，亦據乙○○於本院結證在卷（本院卷第86頁、第150
    頁），則原告縱因買受台南民族路房地而受有遭詐騙之事實
    ，亦應為乙○○所為，而與被告無涉，尚難認因被告曾邀同
    原告合夥投資經營珠寶玉石生意，且說要購買店面等情，即
    遽認被告有詐騙原告，且因而獲得財產上之不法利益，並因
    此而讓原告受有損害之事實。從而，原告主張其就台南民族
    路房地遭被告詐騙290 萬元，而本於民法第197 條第2 項不
    當得利之規定請求被告返還，亦屬無理由。
  (三)至於原告又主張台南民族路房地之土地面積僅39平方公尺，
    樓地板面積亦僅有67.53 平方公尺，詎被告卻在不動產買賣
    契約書上虛偽記載土地面積為52.89 平方公尺，建築面積為
    81.43 平方公尺，明顯欺瞞原告云云。惟查，原告所稱為虛
    偽記載之「不動產買賣契約書」（本院卷第32頁），並非乙
    ○○與台南民族路房地原所有權人傅王淑貞所簽立之「不動
    產買賣合約書」（本院卷第207-214 頁），而原告提出之上
    開「不動產買賣契約書」實係乙○○所書寫，其上之買賣價
    金、土地及樓地板面積、賣方「陳怡君」之姓名等，均為原
    告當時說要給他老婆看，而叫乙○○書寫等情，已據乙○○
    於本院證述在卷（本院卷第151 頁）。足徵上開原告提出之
    「不動產買賣契約書」上所書寫之買賣價金、土地及樓地板
    面積、賣方「陳怡君」之姓名等記載，縱認與實際台南民族
    路房地之買賣實情不符，亦難認係被告所為。從而，原告此
    部分之主張，亦難為原告有利之認定，併此敘明。
七、綜上所述，原告之主張均難採信，則原告本於民法第197 條
    第2 項不當得利之規定，請求被告返還左營房地遭詐騙之
    110 萬元，及台南民族路房地遭詐騙之290 萬元，合計共
    400 萬元之本息，均無理由，應予駁回。又原告假執行之聲
    請亦因其訴遭駁回而失所附麗，應併予駁回。
據上論結，原告之訴為無理由，依民事訴訟法第78條，判決如主
文。
中    華    民    國    97    年    9     月    3     日
                  民事鳳山分庭法  官  楊富強
正本係照原本作成。
如不服本判決，應於送達後20日內，向本院提出上訴狀並表明上
訴理由，如於本判決宣示後送達前提起上訴者，應於判決送達後
10日內補提上訴理由書（須附繕本）。
中    華    民    國    97    年    9     月    3     日
                              書記官  吳金霞


司法院資訊處製作；財團法人民間司法改革基金會備份。
